臺灣南投地方法院民事判決
110年度訴字第260號
原      告  林素秋  
訴訟代理人  張連峯  
            許朝聰  
被      告  何正芳  
            何阿秋  
            何秋香  
            何仙芝  
            何芳雪  
訴訟代理人  王清水  
上列當事人間代位請求分割遺產事件，本院於民國110年10月25
日言詞辯論終結，判決如下：
    主  文
被告與被代位人何啟昭就其被繼承人何影順所遺如附表一所示之
遺產，應按如附表二所示之應繼分比例分割為分別共有。
訴訟費用由兩造依附表三所示之訴訟費用負擔比例負擔。
    事實及理由
壹、程序部分：
一、按原告於判決確定前，得撤回訴之全部或一部。但被告已為
    本案之言詞辯論者，應得其同意，民事訴訟法第262條第1項
    定有明文。本件原告起訴時，原將被代位人何啟昭列為本件
    共同被告（見本院卷第17頁），嗣於民國110年8月16日本院
    調解程序期日，當庭撤回對何啟昭之起訴，聲請改列其為受
    告知人（見本院卷第145頁）。因何啟昭未曾提出任何書狀
    ，亦未於言詞辯論期日到場為本案之言詞辯論，依首揭說明
    ，原告前開訴之撤回，已生撤回之效力，合先敘明。　　
二、次按訴狀送達後，原告不得將原訴變更或追加他訴，但請求
    之基礎事實同一者，不在此限。民事訴訟法第255條第1項第
    2款分別亦有明文。經查，原告起訴時原主張如附表一編號9
    及編號17所示之土地為被繼承人何影順所遺之遺產，由被代
    位人何啟昭與被告共同繼承，爰代位何啟昭提起本件訴訟並
    聲明：被代位人何啟昭及被告公同共有如附表一編號9及編
    號17所示之土地，予以分割後，就被代位人何啟昭應有部分
    變價拍賣，所得價金由原告代被代位人何啟昭受領之（見本
    院卷第17頁）。嗣於110年9月13日以民事陳報狀、於110年1
    0月6日以民事陳報二狀迭次為聲明之變更，最終於110年10
    月25日本院言詞辯論期日，變更聲明為：被代位人何啟昭及
    被告公同共有如附表一所示之遺產（以下合稱系爭遺產），
    予以分割為分別共有（見本院卷第237頁、第257頁、第283
    頁至第284頁）。核原告所為聲明之變更，係本於何啟昭與
    被告公同共有如附表一所示之系爭遺產而有所請求，其請求
    之基礎事實同一，依前揭說明，應予准許。
三、被告何阿秋、何秋香、何仙芝、何芳雪經通知，均無正當理由未於言詞辯論期日到場，核無民事訴訟法第386條各款所列情形，爰依原告聲請，由其一造辯論而為判決。
貳、實體部分：　　　　
一、原告主張略以：
  ㈠原告為何啟昭之債權人，原告前向臺灣臺中地方法院聲請對
    被代位人何啟昭本票強制執行，經臺灣臺中地方法院109年
    度司票字第5687號裁定准予本票強制執行，並於109年10月2
    0日確定在案，被代位人何啟昭應給付原告新臺幣（下同）8
    0,000元，及自109年6月26日起至清償日止，按年息6%計算
    之利息，迄至目前為止，總計約逾37萬元（下稱系爭債權）
    。
  ㈡訴外人即被繼承人何影順於100年10月12日死亡，遺有如附表
    一所示之系爭遺產及坐落南投縣○○鎮○○段000○000地號土地(
    下稱系爭951、952地號土地)、門牌號碼南投縣○○鎮○○街000
    號之未辦保存登記建物(下稱系爭建物)，並以被代位人何啟
    昭及被告為何影順之全體繼承人，各繼承人之應繼分比例詳
    如附表二所示。其中系爭951、952地號土地及系爭建物均已
    售予訴外人林美秀，並已辦妥所有權移轉登記，已非被代位
    人何啟昭及被告公同共有之財產。
  ㈢被代位人何啟昭無資力清償對原告所負債務，但其與被告等
    人公同共有系爭遺產，卻又怠於行使權利，未能將系爭遺產
    分割為分別共有，致原告無法聲請強制執行被代位人何啟昭
    於系爭遺產之權利以滿足系爭債權，而對原告之系爭債權造
    成損害。原告爰依民法第242條、第1164條之規定代位行使
    被代位人何啟昭之權利，提起本件訴訟，請求分割系爭遺產
    。並聲明：被代位人何啟昭及被告公同共有如附表一所示之
    系爭遺產，予以分割為分別共有。　　
二、被告部分：
  ㈠被告何正芳略以：同意原告之請求，分割系爭遺產。
  ㈡被告何阿秋、何秋香、何仙芝、何芳雪均未於言詞辯論期日
    到場，亦未提出書狀為任何聲明或陳述。
三、本院之判斷：
  ㈠按當事人對於他造主張之事實，於言詞辯論時不爭執者，視
    同自認。當事人對於他造主張之事實，已於相當時期受合法
    之通知，而於言詞辯論期日不到場，亦未提出準備書狀爭執
    者，準用第1 項之規定，民事訴訟法第280 條第1 項、第3
    項分別定有明文。查原告上開主張，業據提出臺灣臺中地方
    法院109年度司票字第5687號民事裁定及確定證明書、何啟
    昭全國財產稅總歸戶財產查詢清單、繼承系統表、如附表一
    所示系爭土地之第一類登記謄本等為證（見本院卷第19頁至
    第21頁、第107頁至第109頁、第111頁、第23頁至第31頁及
    第167頁至第231頁），亦有財政部中區國稅局埔里稽徵所11
    0年7月5日中區國稅埔里營所字第1102702327號函所檢附之
    何影順遺產免稅證明書、系爭951、952地號土地登記謄本及
    異動索引、系爭建物之房屋稅稅籍證明書等在卷可參（見本
    院卷第139頁至第142頁、第271頁至第276頁、第277頁至第2
    79頁）。而除被告何正芳已就原告請求認諾外，其餘被告已
    於相當時期受合法通知，未於言詞辯論期日到場，復未提出
    書狀爭執，依民事訴訟法第280 條第3 項準用第1 項規定，
    應視同自認，堪認原告之主張為真實。
  ㈡按各共有人，除法令另有規定外，得隨時請求分割共有物；
    但因物之使用目的不能分割或契約訂有不分割之期限者，不
    在此限，民法第823 條第1 項定有明文。次按債務人怠於行
    使權利時，債權人因保全債權，得以自己之名義，行使其權
    利；又繼承人有數人時，在分割遺產前，各繼承人對於遺產
    全部為公同共有。繼承人得隨時請求分割遺產，民法第242 
    條前段、第1151條、第1164條前段分別定有明文。是繼承人
    欲終止其間之公同共有關係，惟有以分割遺產之方式為之。
    在公同共有遺產分割自由之原則下，民法第1164條規定繼承
    人得隨時請求分割遺產，該條所稱之「得隨時請求分割」，
    依同法第829 條及第830 條第1 項規定觀之，自應解為包含
    請求終止公同共有關係在內，俾繼承人之公同共有關係歸於
    消滅而成為分別共有，始不致與同法第829 條所定之旨趣相
    左，庶不失繼承人得隨時請求分割遺產之立法本旨（最高法
    院93年度台上字第2609號判決意旨參照）。經查：
  ⒈關於本件遺產分割之範圍，何影順遺有如遺產稅免稅證明書
    所記載之財產(見本院卷第141頁至第142頁)，除附表一所示
    之土地及現金存款外，尚包括系爭951、952地號土地及系爭
    建物，然上開系爭951、952地號土地及系爭建物已移轉予林
    美秀所有，有系爭951、952地號土地登記謄本及異動索引、
    系爭建物之房屋稅稅籍證明書可佐（見本院卷第271頁至第2
    76頁、第277頁至第279頁），與系爭遺產之於何啟昭及被告
    而言，已不具公同共有關係，且系爭建物原告亦就該部分聲
    請分割予以撤回(見本院卷第284頁)，故上開系爭951、952
    地號土地及系爭建物，非在本件遺產分割範圍之列，合先敘
    明。
  ⒉本件何啟昭無償債能力，本應以其所繼承之系爭遺產供清償
    債務，惟系爭遺產於繼承人分割析算完畢前，對特定物之公
    同共有權利，尚無法自一切權利義務公同共有之遺產中單獨
    抽離而為執行標的，故應俟共有物分割後，始得執行其應有
    部分，而繼承人間就何影順所遺系爭遺產並無不能分割之情
    形，亦無不分割之約定，惟因何啟昭怠於行使繼承分割請求
    權，致原告無法就其分得部分執行受償。原告為保全其對何
    啟昭之債權能獲得清償，依民法第242 條之規定，代位行使
    何啟昭之遺產分割請求權，聲明請求被告應與何啟昭就何影
    順所遺之系爭遺產予以分割，尚無不合。
  ⒊按終止遺產之公同共有關係，既應以分割方式為之，將遺產
    之公同共有關係終止改為分別共有關係，性質上自亦屬分割
    遺產方法之一。何影順於100 年10月12日死亡，何啟昭與被
    告為何影順之全體繼承人，應繼分各6 分之1 ，是本院審酌
    系爭遺產之共有情形、經濟效用及兩造之利益等情事，認原
    告主張系爭遺產應按如附表二所示之應繼分比例分割為分別
    共有之分割方法，並不損及各繼承人之利益，符合公平適當
    原則，應屬適當。
四、綜上所述，原告依民法第242 條、第1164條之規定，代位何
    啟昭訴請被告應與何啟昭就何影順所遺之系爭遺產予以分割
    ，分割方法為由何啟昭與被告按附表二所示應繼分比例分割
    為分別共有，為有理由，應予准許。 
五、又因共有物分割、經界或其他性質上類似事件涉訟，由敗訴
    當事人負擔訴訟費用顯失公平者，法院得酌量情形，命勝訴
    之當事人負擔其一部，民事訴訟法第80條之1 定有明文。蓋
    分割共有物事件，本質上並無訟爭性，共有人間本可互換地
    位，由任一共有人起訴請求分割，均無不可，分割之結果雙
    方均蒙其利，若由被告負擔訴訟費用之全部，在客觀上顯失
    公平；且本件係因原告欲實現對何啟昭之債權，代位何啟昭
    提起本件分割遺產訴訟，依前開說明，自應與被告依附表三
    所示之比例負擔訴訟費用，始符公允，爰諭知如主文第2 項
    所示。 
六、訴訟費用之負擔：民事訴訟法第80條之1 。 
中　　華　　民　　國  　110　　年 　11　　月　　8 　　日
                        民事第一庭法　官　葛耀陽
以上正本係照原本作成。
如對本判決上訴，須於判決送達後20日內向本院提出上訴狀。
如委任律師提起上訴者，應一併繳納上訴審裁判費。
中　　華　　民　　國　　110 　年　　11　　月　　9 　　日
                                  書記官  黃婉淑
附表一：
編號 何影順所遺系爭遺產 權利範圍 1 南投縣○○鄉○○段00地號土地 1分之1 2 南投縣○○鄉○○段00地號土地 1分之1 3 南投縣○○鄉○○段00地號土地 1分之1 4 南投縣○○鄉○○段000地號土地 1分之1 5 南投縣○○鄉○○段000地號土地 1分之1 6 南投縣○○鄉○○段000地號土地 1分之1 7 南投縣○○鄉○○段000地號土地 1分之1 8 南投縣○○鄉○○段000地號土地 1分之1 9 南投縣○○鄉○○段000地號土地 1分之1 10 南投縣○○鄉○○段000地號土地 1分之1 11 南投縣○○鄉○○段000地號土地 1分之1 12 南投縣○○鄉○○段000地號土地 1分之1 13 南投縣○○鄉○○段000地號土地 3分之2 14 南投縣○○鄉○○段000地號土地 1分之1 15 南投縣○○鄉○○段000地號土地 1分之1 16 南投縣○○鄉○○段000地號土地 1分之1 17 南投縣○○鄉○○段000地號土地 1分之1 18 南投縣○○鄉○○段000地號土地 1分之1 19 南投縣仁愛鄉農會活期存款7,586元  20 中華郵政埔里郵局存款569元  
附表二：
編號 共有人 應繼分比例 1 何啟昭 6分之1 2 何正芳 6分之1 3 何阿秋 6分之1 4 何秋香 6分之1 5 何仙芝 6分之1 6 何芳雪 6分之1 
附表三： 
訴訟費用負擔人 訴訟費用負擔比例 原告 6分之1 被告何正芳 6分之1 被告何阿秋 6分之1 被告何秋香 6分之1 被告何仙芝 6分之1 被告何芳雪 6分之1